【裁判字號】    99,簡上,403
【裁判日期】    991231
【裁判案由】    確認本票債權不存在
【裁判全文】
臺灣臺北地方法院民事判決             99年度簡上字第403號
上  訴  人  王端原名李王端）.
被上訴人    張蕭琴鈴
上列當事人間確認本票債權不存在事件，上訴人對於中華民國九
十九年五月二十五日本院臺北簡易庭九十八年度北簡字第九七一
三號第一審判決提起上訴，本院於九十九年十二月十七日言詞辯
論終結，判決如下：
    主  文
上訴駁回。
第二審訴訟費用由上訴人負擔。
    事實及理由
一、上訴人起訴主張：被上訴人執有上訴人於民國九十五年三月
    二十七日所簽發如附表所示之本票兩紙（下稱系爭本票），
    聲請本院以九十八年度司票字第一○○二號裁定准予強制執
    行，但上訴人於九十七年三月間因心肌梗塞併心律不整心跳
    停止，缺氧過久，造成腦部記憶障礙，無法回想有無簽發系
    爭本票，也不記得有無借款及已否清償等情形，以兩造熟識
    多年，被上訴人身為證券公司營業員之收入及財產狀況而言
    ，不可能借予上訴人如系爭本票所載如此多之金錢，為此提
    起本訴。並聲明：確認被上訴人持有如附表所示本票兩紙對
    上訴人之本票債權不存在等語。
二、被上訴人則以：伊係證券公司營業員，上訴人自九十二年間
    起向被上訴人下單買賣股票，每月下單金額約新台幣（下同
    ）五、六千萬元，上訴人嗣以買賣股票虧損需補足金額、掛
    名其子即訴外人李政憲名下之不動產將改建需現金償還銀行
    貸款、其擔任實際負責人而由其女另訴外人李宛芩掛名負責
    人之億鑫科技股份有限公司（下稱億鑫公司）參與醫院大型
    標案急需押標金、開發藥品等為由，請被上訴人代為調度資
    金而陸續向被上訴人借款，並簽發本票予被上訴人，嗣於九
    十五年三月十一日，上訴人指示被上訴人將其未清償之借款
    及已簽發之本票明細詳列給上訴人，經上訴人將明細取回核
    對無誤後，於九十五年三月二十七日簽發系爭本票兩紙清償
    部分借款本金及其利息，系爭本票確係上訴人簽發並迄未清
    償。並聲明：駁回上訴人之訴等語置辯。
三、原審為上訴人敗訴之判決，上訴人不服提起上訴，並聲明：
    (一)原判決廢棄。(二)確認被上訴人持有如附表所示本票兩紙對
    上訴人之本票債權不存在。被上訴人則聲明：駁回上訴。
四、上訴人主張系爭本票債權不存在等情，為被上訴人所否認，
    並以前揭情辭置辯。是本件兩造間爭點在於：(一)系爭本票是
    否為上訴人所簽發而為真正？(二)系爭本票債權之原因關係是
    否不存在？(三)系爭本票債權是否已因清償而消滅？經查：
  (一)上訴人主張其於九十七年三月間因病缺氧過久，造成腦部記
    憶障礙，無法回想其是否簽發系爭本票云云，固已提出其於
    九十七年三月十五日急診至同年五月十一日出院，記載病名
    為急性心肌梗塞併心律不整、輕度缺氧性腦病變之診斷證明
    書為證（見原審卷第五頁、第六頁）。惟經本院核對系爭本
    票兩紙上「李王端」三字之簽名（見原審卷第四五頁），與
    上訴人分別於八十八年十月四日留存台北國際商業銀行印鑑
    卡、於八十一年十一月三十日留存世華聯合商業銀行印鑑卡
    上「李王端」三字之簽名（見原審卷第二十頁、第二八頁）
    ，及上訴人於九十五年九月十五日另案提起之本院九十五年
    度北簡字第四七五八五號確認本票債權不存在訴訟（下稱另
    案四七五八五號訴訟）中為訴訟標的之另三紙本票上「李王
    端」三字之簽名（見原審卷第四四頁），無論筆勢、筆力勁
    道及運筆轉折均屬相符，顯為同一人之筆跡，並經原審與上
    訴人在台灣台北地方法院檢察署九十八年度偵字第二八一一
    號偵查案件（下稱偵查二八一一號案件）送達證書上之「李
    王端」簽名（見該偵查二八一一號案件第六七頁、第六八頁
    ），及上訴人另案四七五八五號訴訟事件起訴狀具狀人欄「
    李王端」簽名（見該另案四七五八五號訴訟卷第四頁），比
    對均屬相符，參以上訴人於九十七年三月間發病前，於另案
    四七五八五號訴訟事件起訴狀上亦自承簽發該三紙本票（見
    該另案四七五八五號訴訟卷第二頁至第四頁）等情，業據原
    審論述綦詳，而上訴人提起上訴後就此並未爭執，足認系爭
    本票確係上訴人本人所簽發，甚為明確。
  (二)按當事人主張有利於己之事實者，就其事實有舉證之責任，
    民事訴訟法第二百七十七條前段定有明文。又票據為文義證
    券及無因證券，票據上之權利義務，悉依票上所載文義定之
    ，與其基礎之原因關係各自獨立，票據上權利之行使，不以
    其原因關係存在為前提，執票人行使票據上權利時，就其基
    礎之原因關係確係有效存在，不負舉證責任，若票據債務人
    以自己與執票人間所存抗辯之事由，對抗執票人，依票據法
    第十三條規定之反面解釋，固非法所不許，惟應由票據債務
    人就該抗辯事由存在負舉證之責任（最高法院九十九年台簡
    上字第六號民事裁定、九十八年台簡上字第十七號民事判決
    參照）。本件系爭本票係上訴人所簽發，已如前述，被上訴
    人亦不否認因上訴人交付而取得系爭本票，則兩造為系爭本
    票之前後手，揆諸前揭說明，上訴人固非不得以系爭本票之
    原因關係不存在抗辯被上訴人，然上訴人主張因腦部記憶障
    礙，不記得有無向被上訴人借款，及被上訴人不可能借予上
    訴人如此多之金錢云云，為其原因關係不存在之抗辯，上訴
    人自應就此有利於己之事實舉證以實其說。惟核諸被上訴人
    確有匯款至上訴人在臺北國際商業銀行帳號0000000
    000000號（改制為永豐商業銀行，帳號000000
    00000000號）帳戶及國泰世華商業銀行00000
    0000000號帳戶內，已達如原審判決附表二所示七千
    九百一十五萬八千九百五十二元，及被上訴人前曾依上訴人
    指示將款項匯至上訴人之女李宛芩及其子李政憲之帳戶內等
    情，除有國泰世華商業銀行館前分行函附資料（見原審卷第
    二二三頁至第二九六頁）在卷可稽外，並經原審核對前揭偵
    查二八一一號案件卷內客戶基本資料查詢表、客戶歷史資料
    查詢明細表等件（見該偵查二八一一號案卷第一宗第八一頁
    至第四九三頁）相符，上訴人提起上訴後就此亦未爭執，且
    上訴人於原審到庭自承：「否認被告（指被上訴人，下同）
    沒收取利息。我跟被告借的每一筆借款都有計算利息。被告
    1萬元1天算5元或4.5元的利息都有」等語在卷（見原審卷第
    三九頁），參以被上訴人辯稱除上揭借款之交付外，尚有其
    他借款之交付，亦有國泰世華商業銀行000000000
    000號上訴人帳戶交易明細資料（見原審卷第一四○頁至
    第一六九頁）在卷可佐，足見上訴人確實長期陸續向被上訴
    人借款，並就其借款約定應支付利息。再者，被上訴人確依
    上訴人指示將其未清償之借款及已簽發之本票明細詳列，交
    由上訴人取回核對無誤後，上訴人於九十五年三月二十七日
    簽發系爭本票兩紙清償借款本金及利息等情，業據被上訴人
    提出當時寫給上訴人列載部分借款金額一千一百六十萬元，
    及至九十五年二月二十八日止按日息萬分之四計算之利息為
    一百六十七萬五千零四十四元之明細兩紙到院（見原審卷第
    三五至第三六頁），該兩紙明細所載金額，與系爭本票二紙
    金額相符，亦堪信為真正。況上訴人為億鑫公司之實際經營
    者，而由其女李宛芩掛名登記為負責人等情，業據李宛芩於
    前揭偵查二八一一號案件警訊時陳述明確，有其調查筆錄附
    卷可考（見原審卷第二一六頁至第二一七頁），而依前揭上
    訴人之各帳戶交易明細資料顯示，上訴人長期從事大量、高
    額之證券交易，與被上訴人間金錢往來頻繁，依上訴人之智
    識程度、社會經驗等，衡情應係詳細核對帳務金額無誤後始
    簽發系爭本票兩紙以擔保該部分借款及利息之清償。是以，
    上訴人主張其因腦部記憶障礙，不記得有無向被上訴人借款
    ，及被上訴人不可能借予上訴人如此多之金錢之原因關係不
    存在抗辯，洵非可取，足認上訴人簽發系爭本票之原因，確
    為清償其向被上訴人之借款及利息等情無訛。
  (三)至上訴人主張其已部分清償云云，但上訴人所提出之九十二
    年九月八日收據，與系爭本票發票日為九十五年三月二十七
    日，已時隔相差兩年餘，另紙十二月一日之收據又未記載年
    份（見原審卷第四三頁），是均不能證明係清償系爭本票或
    系爭本票原因關係之借款債務。另上訴人提出其存款至訴外
    人即被上訴人之夫張需聖帳戶之存款憑條數紙，雖其中兩紙
    存款憑條日期為九十五年六月九日五千二百五十五元、九十
    五年五月十日五千二百五十五元，但上訴人就該兩紙存款憑
    條，已於前揭另案四七五八五號訴訟事件起訴狀主張該存款
    憑條係用以清償該案之本票債務（見該另案四七五八五號訴
    訟卷第二頁至第四頁、第七頁、第八頁），自非清償系爭本
    票債務，其他存款憑條日期為九十二年至九十四年三月十六
    日間，係在上訴人核對帳務簽發系爭本票之前，均不足以證
    明係清償系爭本票或系爭本票原因關係之借款債務。又上訴
    人提出之存摺影本，除有少數幾筆係於九十五年三月至同年
    七月間匯至張需聖帳戶外，其餘均係發生在系爭本票簽發前
    （見原審卷第一○六頁至第一二一頁），而兩造間長期陸續
    向被上訴人借款，上訴人並簽發本票擔保借款本金及利息之
    清償，除系爭本票擔保之借款本金、利息外，上訴人尚有先
    前簽發之另案三紙本票擔保之借款本金、利息未清償完畢，
    已如前述，且就上訴人於九十五年十月間另案起訴請求確認
    另三紙本票債權不存在之訴中自承該三紙本票債務雖陸續償
    還，但尚未還清等語觀之，亦可明上訴人所積欠被上訴人到
    期日、清償日在先之其他票款及借款債務並未清償完畢（見
    該另案四七五八五號訴訟案卷第二頁至第四頁），此外，上
    訴人又未能究竟何筆匯款係用以清償系爭本票債務，確切舉
    證以實其說，自不足認系爭本票債權已清償。
五、從而，上訴人訴請確認被上訴人持有如附表所示本票兩紙對
    上訴人之本票債權不存在，為無理由，不應准許。原審為上
    訴人敗訴之判決，並無不合。上訴意旨指摘原判決不當，求
    為廢棄改判，為無理由，應予駁回。
六、本件事證已臻明確，兩造其餘主張陳述及所提之證據，與判
    決結果不生影響，爰不一一另行論述，附此敘明。
七、據上論結，本件上訴為無理由，依民事訴訟法第四百三十六
    條之一第三項、第四百四十九條第一項、第七十八條，判決
    如主文。
中    華    民    國    99    年    12    月    31    日
                  民事第一庭審判長法  官  朱漢寶
                                  法  官  熊志強
                                  法  官  劉台安
以上正本係照原本作成
如對本判決上訴，須於判決送達後二十日內，以適用法規顯有錯
誤為理由，委任律師為訴訟代理人向本院提出上訴狀，同時表明
上訴理由；如已於本判決宣示後送達前提起上訴者，應於判決送
達後十日內補具上訴理由（均須按他造當事人之人數附繕本），
並經本院許可後方得上訴最高法院。如委任律師提起上訴者，應
一併繳納上訴審裁判費。
中    華    民    國    99    年    12    月    31   日
                                  書記官  曹瓊文
附表（幣別：新台幣）
┌──┬────┬──────┬──────┬──────┐
│編號│支票號碼│票面金額    │發票日      │到期日      │
├──┼────┼──────┼──────┼──────┤
│  1 │TH222375│1,675,000元 │95年3月27日 │96年2月5日  │
├──┼────┼──────┼──────┼──────┤
│  2 │TH081150│11,600,000元│95年3月27日 │96年2月5日  │
└──┴────┴──────┴──────┴──────┘

司法院資訊處製作；財團法人民間司法改革基金會備份。
